【裁判字號】    88,上,1655
【裁判日期】    890630
【裁判案由】    租佃爭議
【裁判全文】
臺灣高等法院民事判決           八十八年度上字第一六五五號
    上  訴  人  乙○○
                丙○○
    共      同
    訴訟代理人  魏早炳律師
                陳恩民律師
                李克欣律師
                魏翠亭律師
    被 上訴 人  甲○○      .
    訴訟代理人  林進塗律師
    複 代理 人  莊鵬飛律師
右當事人間租佃爭議事件，上訴人對於中華民國八十八年八月二十一日臺灣新竹地方
法院八十七年度訴字第二七號第一審判決提起上訴，本院判決如左：
    主    文
上訴駁回。
第二審訴訟費用由上訴人負擔。
    事    實
甲、上訴人方面：
  一、聲明：(一)原判決不利於上訴人部分廢棄。(二)右廢棄部分，被上訴人於第一審之
      訴駁回。
  二、陳述：除與原判決記載相同者外，補稱略以：
    (一)本件系爭土地於重測前原編為新竹市○○段一三０地號，於民國三十五年間政
      府辦理土地總登記時所有權人係訴外人黃文德、黃文江、黃良等三人，應有部
      分各為三分之一，三人就系爭土地並無分管協議，嗣黃文江將其持分三分之一
      於四十七年六月十五日出賣與上訴人乙○○及訴外人黃相二人，各得持分六分
      之一，是系爭土地係由多人所共有，黃文江並未經過全體共有人之同意後將本
      件特定位置範圍之土地出租予王明，不生租賃效力。
    (二)依系爭書面租約所載，其租賃期間係自四十八年一月一日起至五十三年十二月
      末日止計六年，租約簽訂日期則係四十八年七月二十一日，是黃文江不可能在
      四十七年十月三日前提出租約正本向承辦機關申請登記，王明亦不可能於四十
      七年以前就向黃文江承租其所分管之系爭土地。何況系爭書面租約之出租人黃
      文江於四十七年十月三日辦畢所有權之移轉登記後，已非系爭土地之所有權人
      ，是其與王明所簽訂之租約自無拘束土地所有權人及上訴人之效力。
    (三)以四十八年當時之台灣省耕地租約登記辦法第十二條之規定，鄉鎮市公所應於
      十日內予以審查完竣，再依新竹政府處理人民申請案件項目暨期限表規定，該
      府核定之期限以五天為原則。黃文江早於四十七年六月十五日即已將其全部持
      分三分之一出賣予乙○○及黃相二人，距系爭租約之起租日四十八年一月一日
      尚有約半年之時間，至四十八年七月廿一日完成登記時更有一年餘之時間，如
      謂黃文江於出賣本件土地之前即已送件開始辦理租約登記，係因當時行政機關
      作業之時間故始於四十八年七月廿一日完成登記，對照前開新竹市政府回函所
      載時間推斷，顯不合理。
    (五)上訴人等在新竹市政府租佃委員會調解時所稱「承租人自六十八年迄今未予耕
      作任其荒廢----」，係因乙○○先前有出租其他土地於他人，致誤認為有出租
      系爭土地予被上訴人。
    (六)雖然被上訴人曾於系爭土地上種植芒果樹，惟嗣後並未繼續予以整理而雜草叢
      生，嗣後於上訴人向新竹市政府提出檢舉後，被上訴人才清除雜草，故於新竹
      市政府承辦人員至現場勘驗時，認定其仍種植有果樹而無廢耕之情事。
三、證據：援用原審立證方法。
乙、被上訴人方面：
  一、聲明：上訴駁回。
  二、陳述：除與原判決記載相同者外，補稱略以：
    (一)辦理耕地租約登記時依規定必須提出租約正本二份、土地登記簿謄本（以證明
      土地所有權人）、承租人之自耕能力證明書、承租之耕地為一宗耕地之一部份
      者，並應提出地籍圖謄本及承租位置圖一式三份，可見黃文江在未辦理買賣（
      實際贈與）移轉登記給其子即上訴人乙○○、黃相之前，即於四十七年十月三
      日業與王明向新竹市政府提出聲請辦理私有耕地租約登記，於四十八年七月二
      十一日完成私有耕地租約之登記。
    (二)黃文江與王明所成立之私有耕地租約為上訴人同意並繼受該租約之約定，除向
      王明收取租金外，且於七十二年十月十七日以新竹郵局第九一一號存證信函載
      明「----查台端（即王明）所承租土地依照耕地租約為０．二七甲自六十五年
      底即擅自改植芒果樹，經發現即向台端聲明三年為初植期間仍按甘薯拆價收租
      。以後應按芒果收獲比例拆價收租有案----自六十九年起依情依理果樹既達收
      穫年期台端履次仍按甘薯拆價繳租，不照芒果收獲比例拆價繳租，致不同意收
      取租請於七十二年十月三十一日以前按芒果價繳租」，足見上訴人等與王明間
      之私有耕地租約合法存在並無廢耕。
    (三)承租人王明承租耕種之位置，係黃文江與共有人分管後取得之使用區域。
    (四)按出租人於租賃物交付承租人占有中，縱將其所有權讓與第三人，其租賃契約
      對於受讓人仍繼續存在，本件系爭土地早於四十七年之前即由黃文江出租與王
      明占有並耕作種植地瓜，雖嗣後新竹市政府在審核本件租約時黃文江將本件系
      爭土地所有權持分三分之一移轉與乙○○及黃相，黃相死亡後再移轉登記給丙
      ○○，惟依首揭說明本件租約仍應有效存在。
    (五)六十八年後乙○○拒收王明之地租並稱可繳給其他共有人，王明遂繳給黃清霖
      ，惟乙○○稱其事後跟黃清霖要租金要不到，所以不承認被上訴人之繳租，是
      被上訴人惟有將七十八年至八十五年之地租提存於法院。
三、證據：除援用原審提出者外，補提乙○○收租收據影本六件、黃清霖收租收據影
    本八件、七十二年存證信函、調處筆錄等影本各乙件為證，並聲請訊問證人余榮
    木。
丙、本院依職權向新竹市政府函查當事人於四十八年間辦理三七五耕地租約登記，自
    其等申請至完成登記所需時間、自鄉鎮市公所將審查結果報經縣市政府核備並完
    成登記止所需時間。
    理    由
一、本件被上訴人之父王明於七十八年十二月十二日二十六日去世後，繼承人有配偶
    王黃笑、子女王美仁、王月霞、王惠姿及被上訴人，就系爭土地承租權協議由被
    上訴人取得，業據被上訴人提出繼承系統表、戶籍謄本及分割繼承協議書為證，
    上訴人亦不否認其真正，則被上訴人以其個人名義提起本件訴訟，即無不可，上
    訴人主張當事人不適格，自不足採。
二、被上訴人主張坐落新竹市○○段一三０地號土地為上訴人乙○○之父、丙○○之
    祖父即訴外人黃文江，與黃良、黃文德共有，應有部分各三分之一，並約定分管
    位置，上開土地經嗣後重測變更地號，復分割增加新竹市○○段四０九之四地號
    ，其屬耕地，黃文江分管使用範圍即位在該地號土地內，其將如附圖所示Ａ部分
    之土地，面積零點二二０二六二公頃（下稱系爭土地）出租予被上訴人之被繼承
    人王明耕作，雙方訂立新市埔字第五十一號私有耕地三七五租約，其後王明及被
    上訴人，均自任耕作該土地，並按時繳交地租予上訴人乙○○，嗣因王明死亡，
    被上訴人申請上訴人會同辦理租約之繼承變更登記，雙方經調解、調處後因上訴
    人拒絕辦理致調解、調處不成立等情，已據被上訴人提出上開土地之土地登記簿
    謄本、系爭租約影本各一份、黃呂春之除戶戶籍謄本及其繼承人之戶籍謄本、繼
    承系統表、租金收據影本一份、丙○○等於八十三年五月十六日向新竹市東區區
    公所之申請書影本一份、本院八十六年度存字第一七三號提存書影本一份、丙○
    ○等人八十三年六月六日寄發之存證信函影本一份、新竹市東區區公所八十六年
    一月二十五日八六東民字第九六０號函影本一份、土地使用分區證明書影本一份
    為證，並據原法院會同兩造至現場履勘屬實，有勘驗筆錄（八十八年三月十五日
    ）及新竹市地政事務所以八八新地二字第三０一０號函檢送之複丈成果圖一份在
    卷可憑，而上訴人固就其等係自訴外人黃文江處取得系爭土地應有部分之所有權
    ，以及上開土地之重測、分割變動情形，暨其等拒絕會同被上訴人辦理系爭土地
    之繼承變更登記，以及系爭土地係屬耕地等情，不為爭執，惟否認其等之被繼承
    人黃文江與被上訴人之被繼承人王明間，存在三七五租約或曾收取租金，並辯稱
    ：系爭土地由其等或其等之被繼承人黃文江自任耕作，且縱認黃文江曾與王明成
    立租佃關係，惟其後王明及被上訴人亦有廢耕情事等語，故本件兩造間有爭執，
    應予審究者，厥為：（一）兩造間就系爭土地，是否存在有耕地三七五租約關係
    （二）被上訴人及其被繼承人王明就系爭土地是否曾有廢耕之情形？
三、被上訴人主張其被繼承人王明就原屬新竹市○○段一三０地號內之部分土地，與
    上訴人乙○○之父、丙○○之祖父黃文江於四十八年七月間正式訂立有新市埔字
    第五一號租約之情，已據其提出該份新竹市私有耕地租約影本在卷可憑，而系爭
    原屬新竹市○○段一三０地號之土地，於四十七年以前，固屬黃文江、黃良及黃
    文德三兄弟所共有，其後屬黃文江所有之應有部分，已於四十七年十月三日以買
    賣為原因，移轉登記於乙○○及黃相所有等情，有上訴人提出之該等土地舊登記
    簿謄本影本一份在卷可憑。上訴人辯稱依四十八年間台灣省耕地租約登記辦法第
    十二條規定略以：「申請登記事件，鄉鎮（區）（市）公所應於十日內予以審查
    完竣，經審查無訛者，應將審查結果報經縣市政府核備後，辦理登記。：：」而
    系爭租約簽訂日期係四十八年七月二十一日，顯見黃文江不可能於四十七年以前
    夕向黃文江承租其所分管之系爭土地云云，惟依卷附新竹市政府八十九年二月三
    日（八九）府地權字第０七四五九號函示內容：該府處理人民申請案件項目暨期
    限表規定，該市各區公所審核耕地租約之訂立、續訂、變更、終止、：：等登記
    以十天為原則，本府核定之期限以五天為原則，核定後檢還區公所辦理登記，惟
    各階段工作完成之期限與之複雜度與數量有關，且七十一年縣市分治前新竹縣政
    府之辦理情形，並無資料可考。故尚難以前開規定推論不可能係黃文江於移轉所
    有權前提出申請。又被上訴人主張其被繼承人王明曾先後多次按期繳納地租予上
    訴人乙○○，並曾繳納予乙○○所指示收受租金之原審被告黃清霖（被上訴人就
    此部分未據上訴），其後因上訴人等拒收租金，被上訴人始提存自七十八年起至
    八十五年止之地租於本院提存所等情，復據被上訴人提出租金收據影本一份、丙
    ○○等於八十三年五月十六日向新竹市東區區公所之申請書影本一份、本院八十
    六年度存字第一七三號提存書影本一份、乙○○於七十二年十月十七日寄發之存
    證信函影本一份、上訴人等八十三年六月六日寄發之存證信函影本一份為證，而
    經核上開丙○○等人申請書及八十三年六月六日寄予被上訴人之存證信函中，均
    已提及被上訴人為「承租人」，且被上訴人係「自六十八年以後」始未繳租之情
    節，七十二年十月十七日存證信函更明示「：：二台端（王明）所承租土地依照
    耕地租約為０．二七甲，自民國六十五年底即擅自改植芒果樹，經發現即向台端
    聲明三年為初植期間仍按甘薯拆價收租，以後即應按芒果收獲比例拆價收租有案
    。三自民國六十九年起依情依理果樹既達收獲年期台端屢次仍按甘薯拆價繳租不
    照芒果收獲比例拆價繳租致不同意收取租金，請於七十二年十月三十一日以前按
    芒果價繳租。」堪認被繼承人王明確有繳租予上訴人乙○○收受，再參酌上訴人
    提出之新竹市政府耕地租佃委員會八十六年六月二十七日之調處程序筆錄所載，
    其中於該次調處時到場參與之上訴人丙○○，亦陳稱承租人即被上訴人先前繳納
    之租金亦有由其收取之情形，有該調處筆錄影本一份在卷可憑，是被上訴人主張
    其繳納之租金有由黃文江派下之子孫即上訴人乙○○及丙○○收取之情，堪以採
    信。準此，黃文江與王明間倘無訂立租約或黃文江無權出租，則上訴人復非租約
    名義人，其理應否認被上訴人承租關係猶恐不及，豈是爭執未繳租或通知其應按
    種植作物繳租，是以堪認被上訴人之被繼承人王明與上訴人乙○○之被繼承人黃
    文江確有訂立系爭三七五租約，雖於辦理完竣正式登記時，黃文江已非系爭土地
    之所有權人，並已將土地以買賣為原因移轉登記予乙○○及黃相，惟依前開所述
    ，堪認王明與黃文江確有租賃關係，上訴人亦表示承受出租人地位。
四、又系爭土地原所屬之新竹市○○段一三０地號，於未辦理逕行重測、分割前，原
    由黃文江、黃良及黃文德所共有之情，已如前述，而上開土地於共有人間迄未辦
    理分割，其中位於系爭土地之旁，現屬於該新竹市○○段四０九之四地號土地之
    一部分，目前為上訴人乙○○之派下黃錦全養蜜蜂及作為養雞場使用，另一部分
    整理為旱田，一部分則仍佈滿相思林樹，其餘原屬新竹市○○段一三０地號，現
    為四０九之三及四０九地號土地之一部分，現為上訴人丙○○所屬派下黃榮桂使
    用、耕作，其餘部分之土地則由其他上訴人予以管理使用等情，有原法院八十八
    年三月十五日勘驗筆錄在卷可憑，且原審被告黃崇益（被上訴人就此部分未據上
    訴）亦自承：「黃文德、黃文江及黃良三人當時有決定誰耕那一部分，現繼承人
    也是這樣一直耕下來，我們分管的部分目前保持繼續在耕做」等語（本院八十七
    年十二月一日言詞辯論筆錄），是從上訴人丙○○上開自認之事實，參酌上訴人
    等就上開土地目前之使用位置及情形，堪認被上訴人主張系爭土地於訴外人黃文
    江出租予其先父王明當時，該部分土地已由黃文江與其他共有人即黃文德及黃良
    約定由黃文江所分管之情，尚與事實相符。又按分管後，共有人就分管部分之土
    地，有依分管契約，使用收益及管理之權，出租除有特約限制外，自亦得為之，
    況共有人將分管部分土地出租他人，不過將已有之用益權讓與他人，自己則收取
    租金而已，依法自無不合。故黃文江將其分管範圍之土地出租，無須徵得其他共
    有人同意，上訴人抗辯黃文江未得全體共有人同意出租，租約不生效力，卻未能
    舉證證明原共有人間就此另有特別限制，揆諸前開說明，自不足採。
五、依前所述，被上訴人之先父王明既已於四十七年以前向上訴人丙○○之祖父、上
    訴人乙○○之先父黃文江承租其所分管之系爭土地，而於四十八年間完成書面租
    約登記，並已繳納多年之租金，是王明與黃文江間就系爭土地有效成立租賃關係
    ，則其後受讓該土地應有部分之上訴人乙○○及輾轉受讓土地應有部分之丙○○
    ，依當時有效之修正前民法第四百二十五條買賣不破租賃及耕地三七五減租條例
    第二十五條之規定，自應繼受該租賃關係，是被上訴人依繼承之法律關係，主張
    繼受取得與上訴人乙○○、丙○○間之三七五租賃關係，應足採信。
六、至上訴人另以全體共有人皆曾收到被上訴人所繳租金，而非僅其二人收取等語，
    並提出黃慶鐊（黃文德之繼承人）、黃呂祿（黃良之繼承人）出具之暫收條二紙
    為證，惟查該暫收條僅載「茲由乙○○先生手轉入王明租地租金：：」，並未
    說明其等係以出租人地位收取租金，且依被上訴人提出之系爭租約內容以觀，其
    出租人僅有黃文江，並未包括黃文德及黃良，而出租範圍又係黃文江分管範圍，
    被上訴人其後繳納租金，亦大都係向黃文江所屬派下之上訴人，則乙○○將六十
    七年及六十八年租金收取後轉手交與黃慶鐊、黃呂祿二人，乃其等內部行為，尚
    不得憑此即認其餘共有人亦同為出租人。
七、上訴人另辯稱被上訴人及其父王明就系爭土地曾有廢耕情事，並提出現場照片一
    份為證，惟為被上訴人所否認。經查，系爭土地內在其外圍靠近產業道路處目前
    係由原告種植有竹林，於土部內部有被上訴人種植之芒果樹、芭藥樹等情，業據
    原法院會同兩造履勘現場屬實，有八十八年三月十五日勘驗筆錄在卷可憑，而被
    上訴人於八十五、六年間聲請就系爭土地辦理租約之繼承登記，並經新竹市東區
    區公所予以調解時，上訴人等人固曾陳稱被上訴人已廢耕多年，惟經承辦人員至
    現場察看，當時土地上種植有樹齡多年之芒果樹，並無廢耕，且先前於數年前被
    上訴人亦曾就系爭土地聲請續訂租約，亦經同一承辦人員到場察看，當時土地內
    亦已種植有芒果樹，其樹齡亦已有多年等情，業據證人即當時在新竹市東區區公
    所承辦該調解事務之黃進鎮到庭證述在卷（八十八年五月六日言詞辯論筆錄），
    核與被上訴人提出之新竹市東區區公所八十六年一月二十五日八六東民字第九六
    ０號函文內容所載：「經查本案承租人確有繼續耕作之事實」之情相符，有該函
    文影本一份在卷可憑。至於上訴人所提出其於八十三年拍攝之現場外圍照片，固
    然系爭土地在其外圍散佈有雜樹，惟從該等照片尚無從據以認定其內部已有荒廢
    長滿雜草之情形，是無從遽以認定被上訴人有廢耕情形，上訴人所辯不足採。
八、按本條例實行後，耕地租約應一律以書面為之，租約之訂立、變更．．．，應由
    出租人會同承租人申請登記，耕地三七五減租條例第六條第一項定有明文；又耕
    地租約於出租人將耕地之一部或全部轉讓第三人，或承租人死亡，由現耕繼承人
    繼承承租權者，應申請租約變更登記，台灣省耕地租約登記辦法第四條第一項第
    一、第三款亦有明定。是出租人依此規定，即負有與承租人訂立書面租約之義務
    ，如不履行其義務時，承租人自得對之為會同申請登記訂立書面契約之請求。本
    件系爭土地，原由被上訴人之被繼承人王明與上訴人乙○○之父、上訴人丙○○
    之祖父黃文江訂立有三七五租約，其後黃文江將其就系爭土地所享有之應有部分
    所有權轉讓予上訴人乙○○及上訴人丙○○之父黃相，黃相復將其應有部分移轉
    予被告丙○○，乃由上訴人乙○○、丙○○繼受取得該出租人之地位，嗣被上訴
    人之父王明於七十八年間死亡，由被上訴人繼承取得該承租權，從而，被上訴人
    依上開規定，訴請上訴人乙○○、丙○○就系爭土地會同辦理租約之繼承變更登
    記，核屬於法有據，應予准許至被上訴人就租約記載面積○‧二六一八七八公頃
    ，大於測量面積○‧二二○二六二公頃，陳稱因訂約時未予實際測量，僅記載大
    約數字等語，參諸該租約僅載「新竹市○○段四○九地號內」，並無確實坐落位
    置，被上訴人主張即有可能，故其承租之面積以附圖Ａ實測面積為準。是則原審
    判決被上訴人勝訴，於法並無違誤。上訴意旨指摘原判決不當，求予廢棄改判，
    為無理由，應予駁回其上訴。
九、本件事證已臻明確，兩造其餘攻擊防禦方法及所提事證，於本院心證不生影響，
    爰不一一論述，附此敘明。
十、據上論結，本件上訴為無理由，依民事訴訟法第四百四十九條第一項、第七十八
    條、第八十五條第一項本文，判決如主文。
中      華      民      國    八十九    年      六      月      三十    日
                              臺灣高等法院民事第七庭
                                  審判長法  官  張  耀  彩
                                        法  官  侯  東  昇
                                        法  官  陳  玉  完
右正本係照原本作成。
如不服本判決，應於收受送達後二十日內向本院提出上訴書狀，其未表明上訴理由者
，應於提出上訴後二十日內向本院補提理由書狀（均須按他造當事人之人數附繕本）
上訴時應提出委任律師或具有律師資格之人之委任狀；委任有律師資格者，另應附具
律師及格證書及釋明委任人與受任人有民事訴訟法第四百六十六條之一第一項但書或
第二項（詳附註）所定關係之釋明文書影本。
中      華      民      國    八十九    年      七      月      五      日
                                        書記官  徐  惠  莉
附註：
民事訴訟法第四百六十六條之一（第一項、第二項）：
對於第二審判決上訴，上訴人應委任律師為訴訟代理人。但上訴人或其法定代理人具
有律師資格者，不在此限。
上訴人之配偶、三親等內之血親、二親等內之姻親，或上訴人為法人、中央或地方機
關時，其所屬專任人員具有律師資格並經法院認為適當者，亦得為第三審訴訟代理人
。


司法院資訊處製作；財團法人民間司法改革基金會備份。
